臺灣高雄地方法院刑事判決　　　　　　 96年度簡上字第644號
上　訴　人　臺灣高雄地方法院檢察署檢察官
上　訴　人　甲○○
即　被　告
上列上訴人等因妨害名譽案件，不服本院96年度簡字第1790號中
華民國96年5 月31日第一審判決（聲請簡易處刑案號：96年度偵
字第1499號），提起上訴，本院管轄之第二審合議庭改依第一審
通常程序審理，判決如下：
    主  文
原判決撤銷。
甲○○無罪。
    理  由
壹、聲請簡易判決處刑意旨略以：緣被告與告訴人丙○○係鄰居
    關係，告訴人丙○○係在高雄市前金區○○○路467 號開設
    「貝爾手工餅乾店」，而被告則在其位於高雄市前金區○○○路469 號住處前從事資源回收及修理機車之工作；因告訴
    人丙○○認被告在其住處前任意堆置回收廢棄物，影響市容
    及餅乾店之生意，乃向高雄市政府陳情，雙方遂產生嫌隙。
    詎被告竟於民國95年5 月1 日19時許，在高雄市前金區○○○路469 號前公眾得出入之場所，因與告訴人丙○○發生爭
    吵，竟以「惡警」、「畜牲」、「警界敗類」等語辱罵告訴
    人丙○○，足以貶損告訴人丙○○之名譽。因認被告涉犯刑
    法第309 條第1 項公然侮辱罪云云。
貳、按犯罪事實應依證據認定之，無證據不得推定其犯罪事實。
    又不能證明被告犯罪者，應諭知無罪之判決，刑事訴訟法第
    154 條第2 項、第301 條第1 項分別定有明文。所謂證據，
    係指足以認定被告確有犯罪行為之積極證據而言，該項證據
    自須適合於被告犯罪事實之認定，始得採為斷罪資料。苟積
    極證據不足為不利於被告事實之認定時，即應為有利於被告
    之認定，更不必有何有利之證據，最高法院29年上字第3105
    號、30年上字第816 號判例意旨可資參照。
參、公訴人因認被告涉犯前述公然侮辱罪嫌，無非係以告訴人丙○○及證人庚○○、戊○○等人均證稱被告於案發當時確有
    以前開不雅言詞辱罵告訴人丙○○云云，並提出案發後現場
    照片3 幀等為其論據。然訊之被告則矢口否認有何公然侮辱
    犯行。辯稱：95年5 月1 日當天伊並沒有與告訴人丙○○發
    生爭吵、也沒有辱罵告訴人等語。
肆、經查：
  一、本件關於證據能力之意見：
      按被告以外之人於審判外之陳述，雖不符前4 條之規定，
      而經當事人於審判程序同意作為證據，法院審酌該言詞陳
      述或書面陳述作成時之情況，認為適當者，亦得為證據；
      又當事人、代理人或辯護人於法院調查證據時，知有第15
      9 條第1 項不得為證據之情形，而未於言詞辯論終結前聲
      明異議者，視為有前項之同意，刑事訴訟法第159 條之5
      定有明文。查本件告訴人丙○○及證人戊○○、庚○○、
      乙○○等人於案發後，分別由員警及台灣高雄地方法院檢
      察署檢察事務官詢問並製作筆錄，是該等陳述依法固屬前
      開證人所為之審判外陳述，性質上屬於傳聞證據，且無刑
      事訴訟法第159 條之1 至之4 明定之例外情形，依法原不
      具證據能力。然參以此等陳述既經檢察官與上訴人即被告
      甲○○（以下稱被告）均明知其有第159 條第1 項不得為
      證據之情形，猶未於言詞辯論終結前聲明異議，本院復審
      酌該等陳述作成之外部情況並無不當，揆諸前揭法條說明
      ，本院自得逕以前開證據方法採為認定事實之依據。
  二、按告訴人經法院傳喚到庭並依法具結作證者，地位雖與一
      般證人無異，然慮及其指訴乃以使被告受刑事訴追為目的
      ，是其證述內容是否與事實相符，法院仍應調查其他事實
      以資審認，始得為不利被告之認定。查被告與告訴人丙○○2 人乃鄰居關係，前因告訴人丙○○認為被告家中從事
      資源回收與機車修理業務，恐有影響環境及其所經營貝爾
      手工餅乾店之業務，造成兩家長期以來相處不睦而屢生爭
      執等情，業據告訴人丙○○指證在卷，並經證人庚○○、
      乙○○、丁○○及己○○等人證述屬實，另有卷附見證書
      5 份在卷可稽，亦為被告所是認無訛，故此部分事實應堪
      認定，合先敘明。本件固據告訴人丙○○迭指：伊於95年
      5 月1 日曾遭被告以「惡警」、「畜牲」、「警界敗類」
      等言詞加以辱罵云云，更提出卷附現場照片3 幀，擬以證
      明當日案發後曾委請里長（即證人己○○）前往被告住處
      協調處理，而此情亦經證人戊○○、庚○○先後於偵查及
      本院審理中到庭而為證述。然慮及證人戊○○係告訴人丙○○之前妻，庚○○則為貝爾手工餅乾店合夥人，且渠2
      人長期以來均與告訴人丙○○共同經營貝爾手工餅乾店，
      實與告訴人丙○○交誼非淺。又參以告訴人丙○○於本案
      發生前業因被告居家環境是否影響貝爾手工餅乾店之業務
      而與被告暨其家人多次發生口角爭執，甚至互為爭訟，從
      而證人戊○○、庚○○所為證述是否有所偏頗，容非無疑
      。就此本院參以證人己○○既為被告與告訴人丙○○住處
      所屬前金區後金里里長，與渠2 人向無宿怨嫌隙，更曾多
      次受託前往協調處理雙方爭執，是其證詞乃係基於客觀第
      三人之地位所為，衡情較諸證人戊○○、庚○○或被告之
      子乙○○與兒媳丁○○等人之證述更屬可信。是本院審諸
      前揭卷附現場照片其上並無拍攝日期可資參佐，客觀上即
      無從證明其內容是否確為95年5 月1 日所攝得，況本件已
      據證人己○○到庭具結證述：告訴人丙○○所提出現場照
      片3 幀其中穿紅格子上衣之人確為其本人無誤，但應該是
      95年4 月11日伊前往處理之情況，而當天亦有簽立1 份證
      明書證明所見情形，至於同年5 月1 日伊並未受託前往被
      告住處協調紛爭等語綦詳，並有該證人親自簽名捺印之95
      年4 月11日證明書在卷可憑（參見96年度偵字第1499號卷
      第14頁），此節亦與證人乙○○、丁○○2 人於本院審理
      中均證述：被告於95年5 月1 日當天並未與告訴人丙○○
      發生爭執之情互核相符，據此堪認告訴人丙○○指稱伊於
      95年5 月1 日遭被告以前開不雅言詞辱罵云云，及證人戊○○、庚○○2 人上揭證述各情，俱與事實有悖，自不得
      憑為不利於被告之依據。
  三、次者，刑罰權乃針對特定被告之特定犯罪事實始行發生，
      更佐以無訴即無裁判之刑事訴訟原則，當可推知法院所得
      審理者，僅限於檢察官所起訴之犯罪事實，且此一犯罪事
      實乃係訴訟法上單一事實（案件單一性），並非漫無限制
      之客觀事實，因此有關起訴範圍之認定，並須針對被告是
      否特定、犯罪時間、地點、犯罪行為暨其侵害客體、被害
      法益內容、及犯罪行為性質、是否持續對法益造成侵害等
      因素綜合判斷。倘起訴書針對其中各項內容或有疏漏之處
      ，然核其性質顯係誤寫、誤算，且該錯誤尚不致影響全案
      情節者，法院基於訴訟經濟之考量，自應容許檢察官或自
      行為適當之更正。然若前開疏誤情節確屬重大、已足資影
      響特定起訴事實之判斷者，本諸訴訟經濟與保障被告訴訟
      防禦權二者間比例原則之權衡，並兼衡前開刑事訴訟規範
      原則，及避免法院過度擴張起訴事實而對被告造成突襲性
      裁判之不當，此際如仍允許法院逕自更正起訴事實，對被
      告之訴訟基本權顯已造成過度侵害，實非允當。是倘依卷
      存證據無從證明被告確有起訴書所載犯罪事實者，自應逕
      為無罪之諭知，法院要不得仍執訴訟經濟為由而逕予更正
      起訴事實，至於被告是否另涉有其他犯罪事實，乃屬檢察
      官應否另行起訴之問題，容與前案犯罪事實之特定無涉。
      職是，本件茲據告訴人丙○○以被告於95年5 月1 日19時
      許，在被告位於高雄市前金區○○○路469 號住處前，遭
      被告逕以「惡警」、「畜牲」、「警界敗類」等語加以辱
      罵為由，進而提起誹謗及公然侮辱之刑事告訴，嗣經台灣
      高雄地方法院檢察官實施偵查後，同以被告在前揭時、地
      涉有公然侮辱罪而向本院聲請簡易判決處刑，然承前所述
      ，本院審理結果乃認依卷附證據尚無從證明被告於95年5
      月1 日確有聲請簡易判決處刑書所指公然侮辱犯行，參以
      前開說明，縱令被告或於其他時、地另有以言詞公然侮辱
      告訴人丙○○之舉，由於二者要屬獨立不同之犯罪事實，
      未可相互混淆，亦不得由本院擅將未經檢察官起訴之犯罪
      事實遽予更正而加以裁判，附此敘明。
伍、綜上所述，公訴人憑以認定被告涉犯公然侮辱罪嫌之論據，
    在客觀上顯未達於通常一般之人均不致於有所懷疑之程度，
    此外復查無其他積極證據足供證明被告確有公訴人所指犯行
    ，依法當不得遽為不利於被告之認定。揆諸前揭判例意旨及
    說明，即應為被告無罪之諭知，方屬適法。惟按，地方法院
    簡易庭對被告為簡易判決處刑後，經提起上訴，而地方法院
    合議庭認應為無罪判決之諭知者，依同法第455 條之1 第3
    項準用第369 條第2 項規定意旨，應由該地方法院合議庭撤
    銷簡易庭之判決，改依第一審通常程序審判（最高法院91年
    度台非字第21號判決意旨採同一見解）。職是，本案既不能
    證明被告犯罪，故檢察官提起上訴指稱原審量刑過輕云云，
    洵屬無據，至原審疏未詳究前情，遽為科刑之判決，亦非允
    洽；另被告上訴意旨否認犯罪，為有理由，應由本院合議庭
    撤銷原判決，自為第一審無罪之判決。
據上論斷，應依刑事訴訟法第455 條之1 第1 項、第3 項、第36
9 條第1 項前段、第364 條、第301 條第1 項，判決如主文。
中　　華　　民　　國　　96　　年　　10　　月　　31  　日
                  刑事第四庭  審判長法官 李政庭
                                    法官 王參和
                                    法官 陳明呈
以上正本證明與原本無異。
如不服本判決應於收受本判決後10日內向本院提出上訴書狀，並
應敘述具體理由，如未敘述上訴理由者，應於上訴期間屆滿後20
日內補提理由書狀於本院（均須按他造當事人之人數附繕本）「
切勿逕送上級法院」。
中　　華　　民　　國　　96　　年　　11　　月　　1 　　日
 　　　　　　　　　　　　　　　　 書記官 林明忠
